臺灣高等法院刑事判決
110年度重醫上更一字第23號
上  訴  人  臺灣臺北地方檢察署檢察官
上  訴  人  
即  被  告  徐珍鉅



選任辯護人  陳琮涼律師
上列上訴人因被告違反毒品危害防制條例等案件，不服臺灣臺北
地方法院105年度醫訴字第9號，中華民國107年6月26日第一審判
決（起訴案號：臺灣臺北地方檢察署104年度偵字第17558號），
提起上訴，本院判決後，經最高法院發回更審，本院判決如下：
    主  文
原判決關於有罪部分（含沒收）暨定應執行刑部分均撤銷。
徐珍鉅販賣第三級毒品，處有期徒刑柒年伍月。未扣案之犯罪所
得新臺幣壹仟參佰元沒收之，於全部或一部不能沒收或不宜執行
沒收時，追徵其價額。又販賣第三級毒品，處有期徒刑柒年肆月
。扣案之犯罪所得新臺幣壹佰伍拾元沒收。應執行有期徒刑柒年
捌月。
    事  實
徐珍鉅係址設臺北市○○區○○路000號「○○診所」及「○○藥局」之
實際負責人，明知管制藥品「Suboxone（舒倍生）」、「Desud 
Plus Sublingual Tablet（解佳益）」【以下稱舒倍生舌下錠、
解佳益舌下錠】含有之「丁基原啡因」（buprenorphine）為毒
品危害防制條例第2條第2項第3款所定之第三級毒品，且舌下錠
之開立須醫師看診時親自為病患診察確認病因，視病患症狀判斷
應否開立，並循正常給藥程序，經醫師開立管制藥品專用處方箋
，再由藥事人員負責調劑給藥。徐珍鉅並無醫師資格，不具醫療
診斷能力，竟因○○診所生意不佳，意圖販賣第三級毒品以營利，
利用診所醫師結束看診之機會，分別為如下行為：
一、徐珍鉅於104年8月12日19時48分許，見黃貿健至○○診所自費
    購買舌下錠，明知醫師尤俊文已結束看診，竟冒用該醫師名
    義，在診療紀錄單上虛偽記載黃貿健患有「鴉片類成癮，未
    明示者」病症，並於診療紀錄單、全民健康保險門診交付調
    劑處方箋（下稱調劑處方箋）、管制藥品專用處方箋盜蓋該
    醫師職章而開立10顆舒倍生舌下錠，再將管制藥品專用處方
    箋交給黃貿健於「領藥人」欄簽名，虛偽表示黃貿健經過醫
    師診察，藉此掩飾販賣第三級毒品（舒倍生舌下錠）10顆予
    黃貿健並收取新臺幣（下同）1,300元之行為，足生損害於
    醫師尤俊文、主管機關稽核○○診所執行醫療業務之正確性、
    對於管制藥品稽核管理之正確性。
二、徐珍鉅於104年8月13日19時1分許，見廖根旺至○○診所自費
    購買舌下錠，明知醫師周勝雄已結束看診，竟冒用該醫師名
    義，在診療紀錄單上虛偽記載廖根旺患有「鴉片類成癮，未
    明示者」之病症，並於診療紀錄單、調劑處方箋、管制藥品
    專用處方箋上盜蓋該醫師職章而開立2顆解佳益舌下錠，再
    將管制藥品專用處方箋交給廖根旺於「領藥人」欄簽名，虛
    偽表示廖根旺經過醫師診察，由廖根旺持調劑處方箋向不知
    情之○○藥局藥師徐朝鑫領取舌下錠而行使，藉此掩飾販賣第
    三級毒品（解佳益舌下錠）2顆予廖根旺並收取150元之行為
    ，足生損害於醫師周勝雄、主管機關稽核○○診所執行醫療業
    務之正確性、對於管制藥品稽核管理之正確性。
　　嗣於同日19時12分許，經員警持搜索票到場，在廖根旺身上
    扣得解佳益舌下錠1.5顆（淨重0.6610公克）及「藥單內容
    與門診費用明細」1張，於19時20分許至○○診所及同址○○藥
    局執行搜索，當場扣得解佳益舌下錠共6,316顆（驗前總淨
    重約2534.68公克）、舒倍生舌下錠共232顆（驗前總淨重約
    93.48公克）、現金150元等，始悉上情。
    理  由
甲、程序部分
壹、審理範圍
一、按刑事妥速審判法第9條第1項規定，除第8條情形外，檢察
    官、自訴人對於第二審法院維持第一審所為無罪判決提起上
    訴之理由，必須以該判決所適用之法令牴觸憲法，或判決違
    背司法院解釋、判例（即原法定判例之法律見解）者為限，
    所稱維持第一審所為無罪判決，並不以在主文內諭知無罪者
    為限。基於刑事妥速審判法為刑事訴訟法之特別法，並稽諸
    該法第9條第1項之規範目的，為維護法規範體系之一貫性，
    且基於尊重當事人一部上訴權，以及國家刑罰權之實現植基
    於追訴權行使之法理，就第一、二審判決理由內均說明不另
    為無罪諭知者，於檢察官未就該不另為無罪諭知部分提起第
    三審上訴之情形，採取體系及目的性限縮解釋，認該不另為
    無罪諭知部分，已非第三審審理之範圍，並無審判及上訴不
    可分規定之適用，而限縮案件單一性之效力。換言之，於此
    情形，該不另為無罪諭知部分不生移審效果，於上訴權人上
    訴期間最後屆滿時即告確定，倘最高法院就上訴部分撤銷發
    回更審時，自無將該不另為無罪諭知部分一併發回之必要，
    以免該部分懸而未決，以貫徹憲法第16條保障人民訴訟權之
    意旨（最高法院110年度台上字第3037、791號判決意旨參照
    ）。
二、經查，本件檢察官起訴被告違反醫師法第28條前段之未取得
    合法醫師資格而擅自執行醫療業務、刑法第216條及第210條
    之行使偽造私文書、毒品危害防制條例第4條第3項之販賣第
    三級毒品等罪嫌，經原審（臺灣臺北地方法院以105年度醫
    訴字第9號）就附表一部分諭知無罪、其餘部分判處販賣第
    三級毒品罪，嗣被告及檢察官均不服而提起上訴，經本院前
    審（即本院107年度醫上訴字第9號）撤銷原審判決，改判被
    告販賣第三級毒品罪，並就附表一部分認與有罪部分為想像
    競合犯之裁判上一罪關係，於理由內說明不另為無罪之諭知
    。其後，被告就本院前審判決之有罪部分不服提起第三審上
    訴，檢察官亦提起上訴，而檢察官於上訴書（108年度上字
    第117號）僅指摘本院前審判決之有罪部分，就不另為無罪
    諭知部分（即附表一）並未聲明不服，是被告被訴如附表一
    之販賣第三級毒品行為，既經原審諭知無罪、本院前審於理
    由欄說明不另為無罪之諭知，依上揭說明，該部分即無審判
    及上訴不可分規定之適用，不生移審效果，於上訴權人上訴
    期間最後屆滿時即告確定，不在最高法院撤銷發回本院更審
    之審理範圍，合先說明。
貳、證據能力
一、本件當事人、辯護人對於本判決所引用下述被告以外之人於
    審判外之陳述，均未爭執其證據能力，復未於言詞辯論終結
    前聲明異議，本院審酌該等證據作成時並無不當取得情形，
    認以之作為本案證據亦屬適當，依刑事訴訟法第159條之5規
    定，均有證據能力。
二、本判決所引用之其他非供述證據，查無違反法定程序取得之
    情形，依同法第158條之4反面解釋，均具證據能力。　
乙、實體部分
壹、得心證之理由
　　訊據被告固坦承黃貿健、廖根旺至診所自費購買舌下錠，及
    其冒用醫師名義偽造診療紀錄與開立處方箋之偽造私文書犯
    行，惟否認販賣第三級毒品，辯稱：我沒有醫師執照，但黃
    貿健、廖根旺都是診所的老病患，所以我就依照醫師看診流
    程照舊給藥，我是執行醫療業務，也是幫助這些人，並非基
    於販毒營利之意。辯護人則為被告辯護以：○○診所配合中央
    政策開放戒毒門診，由診所醫師替病患做毒癮戒治醫療程序
    ，黃貿健、廖根旺都是該診所的老病患，被告為了便利病患
    才替2人診斷並開處方，此與診所醫師之醫療行為並無不同
    ，且主觀上係幫助患者戒毒，僅係違反醫師法第28條密醫罪
    之典型；況被告開立舌下錠給黃貿健、廖根旺，僅分別收取
    每顆130元、75元之價格，符合一般醫療機構自費收費標準
    ，足徵被告並未販毒營利。經查：
一、不爭執事項：
（一）被告冒用醫師尤俊文名義填載診療紀錄單、開立處方箋，
      再將管制藥品專用處方箋交予黃貿健於領藥人欄簽名，並
      交付10顆舒倍生舌下錠予黃貿健以收取1,300元等情，業
      經被告、證人尤俊文、黃貿健分別供證在卷（原審卷一第
      197-199頁，原審卷二第54-59頁，本院卷第413頁），並
      有偽造之診療紀錄單、處方箋、○○診所診療作業系統畫面
      、臺北市警察局大安分局搜索扣押筆錄及扣押物品目錄表
      （104偵17558卷第33-34、93頁反面、132頁，原審卷一第
      69、123頁）可憑。
（二）被告冒用醫師周勝雄名義填載診療紀錄單、開立處方箋，
      再將管制藥品專用處方箋交予廖根旺於領藥人欄簽名，而
      交予廖根旺持調劑處方箋向○○藥局藥師徐朝鑫領取2顆解
      佳益舌下錠以收取150元，嗣警方在廖根旺身上扣得解佳
      益舌下錠1.5顆、藥單與門診費用明細1張，並於○○診所內
      扣得現金150元等情，業經被告、證人周勝雄、廖根旺、
      徐朝鑫分別供證在卷（104偵17558卷第25-26、33-35、19
      3、236-238頁，104偵23189卷第25頁反面，本院卷第413
      頁），並有偽造之診療紀錄單、處方箋、○○診所診療作業
      系統畫面、廖根旺之藥單與門診費用明細及自願受搜索同
      意書、臺北市警察局大安分局搜索扣押筆錄、扣押物品目
      錄表（104偵17558卷第33-39、94、96、128頁，原審卷一
      第93、111、123頁）可憑。
（三）基上，被告冒用診所醫師名義偽造診療紀錄、盜蓋醫師印
      章於診療紀錄單、調劑處方箋、管制藥品專用處方箋上，
      先後開立舌下錠給黃貿健、廖根旺之事實，首堪認定。
二、按舌下錠屬第三級管制藥品，依管制藥品管理條例第10條第
    1項之規定，醫師應開立管制藥品專用處方箋始得調劑該第
    三級管制藥品。而毒品與管制藥品雖均分級，並明列其品項
    ，但毒品危害防制條例第2條第4項明定「醫藥及科學上需用
    之麻醉藥品與其製品及影響精神物質與其製品之管理，另以
    法律定之」，故合於醫藥及科學上需用者為管制藥品，依管
    制藥品管理條例進行流向控管；非合於醫藥及科學上需用者
    ，則為毒品，適用毒品危害防制條例進行查緝。所謂合於醫
    藥及科學上需用，係指在符合法律相關規定要件下提供作為
    醫藥及科學上使用者，始為合法。是本件應審究者為：被告
    並未取得合法醫師資格，其在診所醫師結束該日看診業務後
    ，冒用醫師名義開立舌下錠及收取金錢之行為，應評價為假
    藉執行醫療業務而掩飾販賣第三級毒品以營利（即「非醫療
    業務行為」）？抑或如被告所辯，僅係出於診療目的所為診
    察及判斷之非法醫療業務行為？
（一）依○○診所下列醫師之證詞，可見管制藥品舌下錠之開立需
      由醫師親自替病患看診，視病患症狀判斷是否給藥，不能
      僅因病患主訴之症狀，即由不具醫師資格之人逕行給予之
      前經醫師診斷後所開立之藥物：
　 1、證人即醫師尤俊文於偵查中證稱：病患來診間看診後，我
      會從電腦輸入之後列印出處方箋2張，如果是舌下錠等管
      制藥品，我會在其上簽名，病患會拿這2張處方箋去櫃檯
      蓋醫師職章跟醫院章，其中1張處方箋要放在櫃檯，另外1
      張拿去藥局領藥。我自己本人看診時，都是由護理人員拿
      去櫃檯蓋章，職章也是由櫃檯人員保管，放在哪裡我不清
      楚，我上班時櫃檯人員也不會把章拿給我。我會開立舌下
      錠給病患，如果是病患要戒癮治療，經我看診後覺得適合
      就會開立，並不是任何人要買就可以開立。有開立舌下錠
      的話，處方箋上要簽名，有時候忙也會有漏簽，但徐朝鑫
      藥局那邊可能會認為醫師簽名或蓋章有同效力，所以依舊
      會給藥（104偵17558卷第250-251頁）。
   2、證人即醫師周勝雄於偵查中證稱：病患來診間看診，我會
      從電腦輸入之後列印處方箋2張，之後由我在上面蓋職章
      ，如果是管制藥品我還會在其上簽名，病患會拿這2張處
      方箋去櫃檯蓋醫院章，其中1張處方箋要放在櫃檯，另外1
      張拿去藥局領藥。我自己本人看診時，處方箋上我的職章
      ，有時候是我們醫師自己蓋，有時候比較忙就由護理人員
      拿去櫃檯蓋章。我會開立舌下錠給病患，如果是病患要戒
      癮治療，經我看診後覺得適合就會開立，並不是任何人要
      買就可以開立（104偵17558卷第244-246頁）。
   3、證人即醫師陳建安於原審審理中證稱：我在○○診所有開立
      過舒倍生舌下錠、解佳益舌下錠給病患。開立流程無論是
      出診或複診，都必須先由醫師詳細問診，根據病人病況，
      確定是有在戒癮中的病人，確認病情有需要，因為是屬於
      戒癮的藥物或舒緩其他相關症狀的藥物，由看診醫師開立
      。由我在電腦上開立處方藥物，並跟病人說明藥物為何及
      醫囑，在完成這些動作後，由診間醫師列印處方單，同時
      由處方醫師蓋章簽名，大部分不簽名、是蓋章，但是徐珍
      鉅會比較謹慎，要求我們在管制藥物舌下錠的處方箋蓋章
      及簽名，然後交由病患拿給藥師調劑，就完成醫療行為。
      在問診間有病患需要舌下錠的部分，這些病患都是吸食海
      洛因，我在問診時都會做詳細確認（原審卷一第201-203
      頁）。
   4、證人即醫師趙一里於原審審理中證稱：我有在診所開過舒
      倍生舌下錠、解佳益舌下錠給病患，首先由醫師看診了解
      病人病情，有需要就做理學檢查，開立相關的藥給病人。
      以我醫療臨床實務經驗，有吸食海洛因成癮，需要戒斷的
      病人，醫師會開立舌下錠。舌下錠結構跟海洛因成分有類
      似，所以在服用後要看病人狀況，病人必須回診讓醫師瞭
      解情況，我們再追蹤處理。追蹤處理像是複診，例如病人
      高血壓也是後續要追蹤，看病人有什麼反應。舒倍生舌下
      錠、解佳益舌下錠的結構與海洛因類似，經病人服用後，
      可能病情減輕，我們會根據病人情狀來調整舌下錠劑量，
      我所稱還要做理學檢查的具體情形，如果病人告知有胸悶
      或其他情況要做理學檢查，配合病人講的例如高血壓、心
      臟不舒服，我們醫師聽心臟就是聽診、血壓就是要量。開
      立舌下錠的劑量每次不一定都一樣。海洛因成癮會有很多
      不舒服的症狀，服用舌下錠可以減輕，從他服用之後有哪
      些症狀減輕或消除，就可以知道有沒有影響（原審卷一第
      187-189頁）。
   5、由前開○○診所醫師之證述可知，管制藥品舌下錠之開立，
      除需由醫師親自替病患診察以瞭解病情及海洛因成癮程度
      ，如個別病患之症狀有需要作理學檢查，尚需進一步進行
      心臟聽診或測量血壓，若病患係回診所複診，醫師亦需詢
      問前次服用舌下錠之身體狀況，以決定是否調整給藥劑量
      。是以，病患至○○診所看診時，係由醫師對病患詳細診察
      ，依醫療專業判斷適合服用舌下錠後，方得開立管制藥品
      舌下錠處方而給藥，並非病患一有購買舌下錠之需求，醫
      師即需配合開立，亦不得由不具醫師資格之人，僅因病患
      主訴之症狀，逕行給予之前經醫師診斷後所開立之藥物。
（二）由被告開立舌下錠之經過，可見其並非出於診察目的之醫
      療業務行為，而係假藉執行醫療業務以掩飾販賣舌下錠：
 　1、關於黃貿健購買舌下錠之經過：
　　　證人黃貿健於原審審理中證稱「（問：被告幫你看診的經
      過？）我進診所跟櫃檯小姐掛號，被告在診間，小姐問我
      來診所是看病或拿舌下錠，因為我之前有在診所拿過，小
      姐看健保卡資料就知道我有拿過舌下錠，我就說我要拿舌
      下錠，小姐就叫我進診間，被告問我這次要拿幾顆，我就
      跟他講我要拿幾顆，被告也是會問我症狀，吃的過程如何
      、用的量如何」、「我於104年8月12日至診所購買1顆150
      元舌下錠，該次買10顆，我知道是進口藥，被告有問我要
      臺廠藥或進口藥」、「（問：診療紀錄單上多數都是鴉片
      類成癮，你是否因為戒斷症狀而去○○診所拿舌下錠？）不
      是，我是因為身體不適，精神比較不好、容易疲累、注意
      力比較不好，吃了舌下錠後身體精神狀況會比較好」、「
      （問：依你與被告在診間的對話，被告有無告訴你舒倍生
      舌下錠成分？）沒有」、「（問：被告如何介紹這個藥品
      ？）一般會去拿舌下錠，就是知道要戒斷海洛因的藥品，
      我也不會講，我就直接去拿，就問被告，他也沒有什麼介
      紹的」（原審卷二第56-58頁）。
 　2、關於廖根旺購買舌下錠之經過：
　　　證人廖根旺於偵查中結證稱：我記得是104年8月13日晚上
      6點多去○○診所購買舌下錠，因為我有流鼻血情況，後來
      被告幫我看完診就開了2顆舌下錠，我就去藥局拿藥，當
      天的費用是150元，除了2顆舌下錠外沒有開立其他藥物，
      我去○○診所是直接說我要拿舌下錠，我說我流鼻血藥拿舌
      下錠服用。印象中被告沒有向我表明他是醫生，當天結帳
      被告說2顆150元（104偵17558卷第193-194頁）。
 　3、依被告於警詢、偵查中所供開立舌下錠之流程：
 （1）「病患如果照舊要拿藥，在醫生下班之後，就會給要拿舌
      下錠的病人方便照舊開立處方箋，讓病人去○○藥局拿藥。
      病人有先跟我講近況及病情，我聽他講完之後就開立處方
      箋，之後就去拿舌下錠。都是在醫生下班之後的行為，時
      間都是約19時之後。醫師走了，我與助理或護士在結帳時
      ，有病人進來，我就會接下，然後看診給藥。我都是聽病
      人口述完之後，就開立處方箋」、「我在醫生下班後開始
      接病患所給的舌下錠，是依病人經濟狀況及之前的使用量
      而給」（104偵17558卷第11-12頁）。
 （2）「（提示104年8月12日蒐證影像畫面）當時我鐵門還沒關
      ，有人來敲門，我就開啟門讓他進來，看畫面應該是黃貿
      健，他是要拿舌下錠。黃貿健是由我看診，一樣由我掛號
      ，掛號完之後就帶他進入診間看診，聽他口述完就開立處
      方箋，然後帶他到○○藥局拿藥，該次共買10顆舌下錠」、
      「廖根旺大約104年8月13日19時5分到診所來，因為醫師
      剛離開，廖根旺說要照舊拿藥，我就開電腦開處方箋給廖
      根旺，我知道廖根旺要拿舌下錠。（提示藥單內容與門診
      紀錄明細、廖根旺104年8月13日病歷）這2份上面周勝雄
      醫師章是我蓋的」（104偵17558卷第13、146頁反面）。
 （3）「我就住在○○診所內，週一到週五晚上7點醫師下班後，
      我會再多看1小時的診，這時我會將診所鐵門拉下一半，
      通常是一些熟識老病患會在這時過來，大多是病人自費來
      拿舌下錠」、「我從104年1、2月以後開始看診，因為診
      所業績越來越差，所以想說多少賺一點，醫師並不知情」
      、「我有藥局鑰匙，所以我可以自行去拿舌下錠等藥物」
      、「我自己看診時，通常是我去櫃檯拿當班醫師的章來蓋
      ，1份處方箋就放在櫃檯，由護理人員隔天再黏貼病歷，
      另外1份處方箋就由我帶病人去藥局拿藥，領完藥之後我
      就把處方箋放在徐朝鑫平常習慣放處方箋的地方」、「判
      斷是否適合開立舌下錠給病患，第一我會問他們是否在戒
      毒，如果同時有在施用海洛因，我不會開立給他們，因為
      海洛因跟舌下錠有衝突，第二如果同時有施用美沙冬的病
      患，我也不會開立舌下錠，以問診為主，不會再做其他檢
      驗，我也會大概看一下他們手上有沒有針孔痕跡，另外也
      會從他們說話方式研判是否有施用毒品」（104偵17558卷
      第228-230頁）。
   4、被告對黃貿健、廖根旺並無實質診察作為，亦非出於診療
      目的，而係假藉執行醫療業務掩飾販賣舌下錠：
 （1）徵諸被告、證人黃貿健與廖根旺前開供證，黃貿健與廖根
      旺自費向被告購買舌下錠之時間，均係在○○診所醫師結束
      看診業務（即19時）後，而其2人固有進入診間讓被告看
      診之形式，然被告實際之看診內容，僅係口頭詢問2人需
      要購買多少數量之舌下錠，以及目前身體狀況，被告在聽
      完2人口述後即開立管制藥品處方箋，供渠等至藥局領取
      舌下錠。被告既未向黃貿健介紹或說明舌下錠之成分，又
      僅因廖根旺表明流鼻血需服用舌下錠而給藥，且係在聽完
      其2人口述後，隨即配合其等之購買需求開立管制藥品處
      方箋，堪認被告在開立舌下錠前，對渠2人並無實質診療
      作為。
 （2）被告自承不具合法醫師資格，就讀元培醫專（元培醫事科
      技大學）醫事檢驗科並於78年間畢業，在開設○○診所以前
      ，有擔任醫師助理多年之經驗等語（原審卷二第96頁，本
      院卷第414頁），則被告既無醫師執照，不曾受過專業的
      醫師養成訓練，顯然沒有替患者診察及治療之醫療專業能
      力，亦不具診斷病患、鑑別症狀而開立藥物之能力。復參
      諸前開證人即醫師等所證開立舌下錠之流程（即：「不是
      任何人要買舌下錠就可以開立處方」、「需經醫師看診認
      為適合才會給藥」、「經醫師詳細問診，確認病情有需要
      才給藥」、「依據病人狀況調整舌下錠劑量」），對比被
      告刻意選擇在診所醫師結束看診業務之時間，私自開放黃
      貿健與廖根旺至診所購買舌下錠，並以問診形式詢問購買
      者之需求，僅根據購買者之口述即開立處方，毫無任何實
      質診斷及審查，被告所為實已逸脫「醫藥用」之目的，難
      認係基於診療目的之醫療業務行為。況被告自承「我在醫
      師下班後開始接病患所給的舌下錠，是依病人經濟狀況及
      之前使用量而給」（104偵17558卷第12頁），益徵被告開
      立舌下錠並非根據親自診療病患之結果，而係以對方之購
      買需求、購買能力為考量，是被告顯非基於診療目的開立
      處方甚明。
 （3）被告供稱知悉舌下錠所含「丁基原啡因」成分為政府列管
      之管制藥品，且係海洛因成癮者之替代療法（原審卷二第
      96頁，本院卷第414頁），復知悉管制藥品舌下錠之開立
      流程，係由具備醫師執照之醫師替病患診察後，依個別病
      患情形開立處方，再由病患持以領藥（104偵17558卷第22
      9頁）。然被告僅口頭詢問前來購買舌下錠之人有何需求
      ，不問購買者是否濫服成癮或確有服用舌下錠之必要，便
      以販賣商品般之模式，供購買者以自費方式取得，佐以被
      告自承「因診所這幾年，年年都虧損，所以有時候病患上
      門，就會想讓診所多一點收入，才會接這些病患」、「我
      知道沒有領取醫生或藥師執照，隨意替人看診或開藥是違
      法行為，但因診所店內虧損不得已這樣做」、「診所業績
      越來越差，想說多少賺一點」（104偵17558卷第11-13、2
      28頁），益徵被告係為增加診所營收，始假藉替購賣舌下
      錠之人看診之外觀，私下販售舌下錠藉此牟利。
 （4）被告及其辯護人雖以：被告不具醫師資格而非法執行醫療
      業務，僅構成醫師法第28條前段之未取得合法醫師資格，
      擅自執行醫療業務罪（本院卷第177頁）。然而，舌下錠
      係屬第三級管制藥品，應由醫師應開立管制藥品專用處方
      箋始得調劑，被告不具醫師資格，並無診察、診斷之醫療
      專業，係因診所生意不佳，為增加收入而在診所醫師結束
      看診後，於黃貿健及廖根旺自費購買舌下錠時，冒用診所
      醫師名義填載診療紀錄及開立處方，藉此掩護非法販賣舌
      下錠行為，被告並無對黃貿健及廖根旺為實質診察之作為
      ，亦非出於診療目的開立處方，是其所為顯非執行醫療業
      務，而與醫師法第28條前段之構成要件有別。被告及辯護
      人此部分主張，並無可採。
（三）被告雖辯稱並無營利意圖，開立舌下錠之目的是在幫助黃
      貿健與廖根旺，辯護人亦主張被告之收費符合一般醫療機
      構自費收費標準，可見並未從中牟利（本院卷第413、417
      頁）。然而：
　 1、被告此部分辯解與其在警詢及偵查中所稱「診所業績差，
      多少賺一點」、「連年虧損，不得已這樣」等語不符，難
      認屬實。況被告係於員警詢問「沒有醫師證照為何隨意開
      立處方給病患」時，主動回答「診所連年虧損、想讓診所
      多一點收入」（104偵17558卷第11頁反面），於檢察官訊
      及「何時開始夜間看診」，答稱「從104年1、2月開始，
      因為診所業績越來越差，想多少賺一點」（104偵17558卷
      第228頁），益徵被告確係因其開設之○○診所生意不好，
      為求增加收入而假藉看診外觀非法出售舌下錠給有購買需
      求之人，被告確有從中牟利之意無訛，是其此節所辯，即
      無可採。
　 2、辯護人雖提出其他醫療機構之自費收費標準，主張被告之
      收費符合行情（本院卷第237-252頁）。然被告開立舌下
      錠之收費金額，是否與一般醫療院所之費用相當，與被告
      是否從中牟利顯屬二事，且販毒者意圖營利所欲謀取之利
      益，不限於價差或量差，其利益多寡及實際上是否已經獲
      利，亦非所問（最高法院111年度台上字第1591號、109年
      度台上字第5600號判決意旨參照），被告既承認販售舌下
      錠有從中賺錢增加診所收入之意，則其收費金額縱與一般
      醫院之費用相當，亦無礙於營利意圖之認定。是辯護人此
      部分主張，即無從為有利於被告之認定。
（四）綜上所述，被告假藉替黃貿健及廖根旺看診之外觀，先後
      販售含第三級毒品丁基原啡因成分之舌下錠予其2人以牟
      利，其販賣毒品犯行事證明確，皆應依法論科。
貳、論罪部分
一、被告行為後，毒品危害防制條例第4條於109年1月15日經總
    統公布修正，並於同年7月15日施行。修正前毒品危害防制
    條例第4條第3項原規定「製造、運輸、販賣第三級毒品者，
    處七年以上有期徒刑，得併科新臺幣700萬元以下罰金」，
    修正後則規定「製造、運輸、販賣第三級毒品者，處七年以
    上有期徒刑，得併科新臺幣1,000萬元以下罰金」，比較新
    舊法之結果，修正後之規定將罰金刑數額提高，是以修正前
    之規定對被告較為有利，應依刑法第2條第1項前段，適用被
    告行為時即修正前之規定。
二、按丁基原啡因為毒品危害防制條例第2條第2項第3款所列之
    第三級毒品，不得非法販賣。核被告所為事實一（即開立舌
    下錠給黃貿健）部分，係犯修正前毒品危害防制條例第4條
    第3項之販賣第三級毒品罪、刑法第210條之偽造私文書罪。
    事實二（即開立舌下錠給廖根旺）部分，係犯修正前同條例
    第4條第3項之販賣第三級毒品罪、刑法第216條、第210條之
    行使偽造私文書罪，其偽造私文書之低度行為，應為其行使
    之高度行為所吸收。事實一及二部分，被告分別基於販賣第
    三級毒品之犯意，假藉執行醫療業務（偽造具私文書性質之
    診療紀錄與處方箋）掩飾販賣舌下錠給黃貿健、廖根旺（後
    者併有行使偽造私文書行為），各係以一行為觸犯數罪名之
    想像競合犯，皆應依刑法第55條前段規定，從一重論以販賣
    第三級毒品罪。被告所犯上開2罪，犯意個別、行為互殊，
    應分論併罰。
三、至辯護人雖為被告請求依刑法第59條規定減輕其刑（本院卷第417頁），惟該條之酌量減輕其刑，必須犯罪另有特殊之原因與環境等在客觀上足以引起一般同情，認為即予宣告法定低度刑期猶嫌過重者，始有其適用。被告身為診所負責人，明知舌下錠含有第三級毒品成分，竟無視政府對毒品之禁令，僅為增加診所生意，假藉替病患看診之形式，非法販售舌下錠從中牟利，其所為造成該毒品之擴散流通，影響社會治安，且被告始終否認販賣毒品行為，未見悔意，尚難認量處減刑後之最低刑度，有何足以引起一般同情、猶嫌過重情形，自無情堪憫恕、法重情輕之情，辯護人此部分請求，難認有理。末辯護人雖替被告請求為緩刑之宣告（本院卷第418頁），然被告所為事實一及二之犯行，所宣告之刑均逾2年，核與刑法第74條第1項所定緩刑要件不合，爰不予宣告緩刑，附此敘明。
四、臺灣臺北地方檢察署檢察官106年度偵字第9051號移送併辦
    意旨略以：被告基於未具合法醫師資格而擅自執行醫療業務
    、偽造私文書、行使業務上登載不實準文書及詐欺取財之犯
    意，於附表二病患之就醫日期，在○○診所內，利用該等病患
    前來健保看診之機會，為該等病患執行診療、調藥、換藥、
    注射針劑等醫療業務，並盜蓋如附表二醫師之職章而偽造處
    方箋，再將前開處方箋所載內容不實登載在醫療服務點數申
    請資料上，藉以向衛生福利部中央健康保險署詐取健保醫療
    給付，因認被告涉犯違反醫師法第28條前段之未取得合法醫
    師資格而擅自執行醫療業務、刑法第210條之偽造私文書、
    第216條、第215條、第220條第2項之行使業務上登載不實準
    文書、第339條第1項之詐欺取財罪嫌，應依想像競合犯從一
    重以非法執行醫療業務罪處斷，且與已起訴部分具集合犯之
    實質上一罪關係，請求併案審理等語。惟被告被訴違反醫師
    法第28條前段部分，業經本院不另為無罪諭知（詳下述），
    是前開移送併辦部分即與本案不具裁判上一罪關係，本院無
    從審究，應退回由檢察官另行依法處理，附此敘明。
參、撤銷改判、量刑及沒收部分
一、原審認被告罪證明確，予以論罪科刑，固非無見。然而①被
    告開立舌下錠並非基於診療目的而為診察及判斷，不屬於醫
    療業務行為，與醫師法第28條所定「未取得合法醫師資格，
    擅自執行醫療業務」要件不合，原判決誤對被告論以該罪，
    其認事用法顯有未洽。②被告固偽造處方箋交予黃貿健領藥
    ，惟黃貿健係向被告領得舌下錠（並非向○○藥局之藥師領藥
    ），被告既係以看診之外觀掩飾非法販售舌下錠，顯無對黃
    貿健主張該處方箋內容為真實之意，是被告偽造處方箋交予
    黃貿健，應僅成立偽造私文書罪，原判決誤就此部分論以行
    使偽造私文書罪，同有未洽。原審檢察官以附表一部分應改
    判有罪為由提起上訴，指摘原審量刑不當，然該部分不在本
    院審理範圍，業如前述，是檢察官之上訴並無理由；被告執
    前詞否認犯罪，提起上訴指摘原判決不當，固無足採，然原
    判決關於前開部分既屬無可維持，其定應執行刑部分亦失所
    依附，應由本院就此部分予以撤銷改判。
二、爰以行為人責任為基礎，審酌被告為診所及藥局之實際負責
    人，明知舌下錠為管制藥品，且含有第三級毒品成分，需由
    醫師依專業替病患診察並認為適合後，始得開立處方箋給藥
    ，竟罔顧身為診所及藥局負責人之社會責任，僅因生意不佳
    ，即假藉替購買舌下錠之人看診之外觀，冒用醫師名義開立
    處方箋而販售舌下錠牟利，被告以合法經營之診所及藥局，
    掩護其非法販賣第三級毒品犯行，造成毒品流通擴散，危害
    社會治安，影響主管機關稽核管制藥品之流向，犯罪情節及
    所生損害非輕，兼衡被告販賣舌下錠之對象共2人、數量各
    為10顆、2顆，以及被告坦承冒用醫師名義開立舌下錠、否
    認販毒營利犯行，暨其自述五專畢業之智識程度、長年經營
    診所之經濟情形，以及家中有失智母親需照顧等一切情狀（
    本院卷第406頁），就其所犯2罪分別量處如主文第2項所示
    之刑，並定其應執行刑。
三、沒收部分
（一）被告販賣舒倍生舌下錠予黃貿健之所得1,300元（黃貿健
      固證稱每顆單價150元，惟被告自稱係130元，依罪疑惟輕
      原則，認定單價130元）並未扣案，應依刑法第38條之1第
      1項前段規定沒收，於全部或一部不能沒收或不宜執行沒
      收時，則依同條第3項規定，追徵其價額。被告販賣解佳
      益舌下錠給廖根旺之所得150元業經扣案，應依刑法第38
      條之1第1項前段規定沒收。
（二）扣案之1.5顆解佳益舌下錠（淨重0.6610公克）為警查獲
      時，已由被告販賣交付廖根旺所有，係販賣行為之客體，
      並非供犯罪所用或所得之物，宜由檢察官另行處理。
（三）扣案之解佳益舌下錠6316顆、舒倍生舌下錠232顆，係○○
      藥局依核准銷售管道取得之管制藥品，均非違禁物，爰不
      予沒收。
肆、不另為無罪諭知　
一、公訴意旨另以：被告基於違反醫師法之犯意，於事實欄所示
    時間，利用病患至○○診所自費看診領用舌下錠之機會，對黃
    貿健、廖根旺診察、診斷而執行醫療業務後，以事實欄所示
    價格販賣舌下錠予其2人，並在處方箋上分別盜蓋尤俊文、
    周勝雄之醫師職章而交予病患黃貿健、廖根旺持以付費購買
    領用舌下錠而行使，足生損害於該2病患、醫師、主管機關
    對藥品稽核管理之正確性。因認被告涉嫌違反醫師法第28條
    前段之「未取得合法醫師資格，擅自執行醫療業務」罪、刑
    法第216條、第210條行使偽造私文書罪嫌。
二、公訴意旨認被告有此部分犯行，係以前揭證據方法為據。訊
    據被告固坦承違反醫師法、行使偽造私文書（關於開立舌下
    錠給黃貿健）犯行。
三、按被告之自白，不得作為有罪判決之唯一證據，仍應調查其
    他必要之證據，以察其是否與事實相符，刑事訴訟法第156
    條第2項定有明文。又按刑法上之行使偽造私文書罪，必須
    提出偽造之私文書，本於該文書之內容有所主張，方得成立
    ，如未就該文書內容而為主張，自不得令其負行使偽造私文
    書罪責（最高法院91年度台上字第7191 號、83年度台上字
    第3664號判決意旨參照）。是行使偽造私文書罪之成立，必
    須行為人對於所使用之偽造文書，有積極主張其內容為真實
    之意思為要件，若行為人並無此犯意與行為，自不負行使偽
    造私文書罪之責。
四、經查：
（一）違反醫師法部分
　　　舌下錠應由醫師應開立管制藥品專用處方箋始得調劑，已
      如前述。本件被告並無醫師資格，不具診察之醫療專業能
      力，其為增加診所營收，利用醫師結束看診業務後，在黃
      貿健及廖根旺至診所購買舌下錠時，冒用診所醫師名義填
      載診療紀錄及開立處方，藉此掩飾非法販賣舌下錠行為，
      被告客觀上並無對黃貿健、廖根旺為實質診察之作為，主
      觀上亦非出於診療目的開立處方，其所為顯非執行醫療業
      務行為，而不該當醫師法第28條前段「擅自執行醫療業務
      」之構成要件，此部分業經本院詳述如前，起訴意旨主張
      被告所為併成立違反醫師法第28條前段之罪，即有誤會，
      惟此部分與前開有罪部分，有想像競合犯之裁判上一罪關
      係，爰不另為無罪之諭知。
（二）行使偽造私文書部分
　　　公訴意旨雖主張被告將偽造之處方箋交予黃貿健，認其所
      為成立行使偽造私文書罪。然黃貿健係向被告領得舌下錠
      （當時○○藥局之藥師徐朝鑫業已下班，黃貿健並非向該藥
      師領藥），此有104年8月12日晚間之現場蒐證照片可憑（
      104偵17558卷第84頁），且為被告所承認（原審卷二第97
      頁反面）。而被告既係以看診之外觀掩飾非法販售舌下錠
      ，顯然並無對購買舌下錠之黃貿健主張該處方箋內容為真
      實，是依前開說明，被告偽造處方箋交予黃貿健，僅成立
      偽造私文書罪。至被告將偽造之處方箋交予廖根旺持以向
      ○○藥局藥師徐朝鑫領藥部分，同上述理由，其未向廖根旺
      主張該處方箋為真實，自無從成立行使偽造私文書罪，僅
      就交付給藥師徐朝鑫部分成立行使偽造私文書罪。故公訴
      意旨認被告就黃貿健部分應論以行使偽造私文書罪，容有
      誤會，惟此與前揭有罪部分，有想像競合犯之裁判上一罪
      關係，爰不另為無罪之諭知。
據上論斷，應依刑事訴訟法第369條第1項前段、第364條、第299
條第1項前段，判決如主文。
經檢察官王正皓到庭執行職務。
中　　華　　民　　國　　111 　年　　8 　　月　　23　　日
                  刑事第二十五庭審判長法  官 邱滋杉
                                      法  官 黃翰義
                                      法  官 邱瓊瑩　
以上正本證明與原本無異。
如不服本判決，應於收受送達後20日內向本院提出上訴書狀，其
未敘述上訴之理由者並得於提起上訴後20日內向本院補提理由書
（均須按他造當事人之人數附繕本）「切勿逕送上級法院」。
                                      書記官 桑子樑
中　　華　　民　　國　　111 　年　　8 　　月　　23　　日
附錄：本案論罪科刑法條全文　　　　　　　　　　　　　　　
修正前毒品危害防制條例第4條
製造、運輸、販賣第一級毒品者，處死刑或無期徒刑；處無期徒
刑者，得併科新臺幣二千萬元以下罰金。
製造、運輸、販賣第二級毒品者，處無期徒刑或七年以上有期徒
刑，得併科新臺幣一千萬元以下罰金。
製造、運輸、販賣第三級毒品者，處七年以上有期徒刑，得併科
新臺幣七百萬元以下罰金。
製造、運輸、販賣第四級毒品者，處五年以上十二年以下有期徒
刑，得併科新臺幣三百萬元以下罰金。
製造、運輸、販賣專供製造或施用毒品之器具者，處一年以上七
年以下有期徒刑，得併科新臺幣一百萬元以下罰金。
前五項之未遂犯罰之。
中華民國刑法第210條
偽造、變造私文書，足以生損害於公眾或他人者，處5年以下有
期徒刑。
中華民國刑法第216條
行使第210條至第215條之文書者，依偽造、變造文書或登載不實
事項或使登載不實事項之規定處斷。
附表一
編號 日期 病患 交易標的 冒用醫師 1 103年5月20日 林志文 解佳益舌下錠7顆 陳建安 2 104年3月30日 林志文 解佳益舌下錠40顆 趙一里 3 104年7月22日 俞佩靜 解佳益舌下錠6顆 尤俊文 4 104年8月11日 俞佩靜 解佳益舌下錠6顆 尤俊文 

附表二：
編號 病患 就醫日期 醫師名稱 醫療費用 1 王俊傑 104年2月27日 趙一里 66元   104年2月28日 趙一里 346元   104年3月1日 許虹笙 66元   104年3月2日 趙一里 346元 2 周典容 104年4月3日 趙一里 280元   104年4月10日 趙一里 280元 3 黃仁慧 104年4月3日 趙一里 830元   104年4月4日 趙一里 66元   104年4月6日 趙一里 346元   104年4月7日 趙一里 66元   104年4月8日 趙一里 346元 4 吳孟娟 104年1月20日 陳益男 270元   104年1月31日 陳益男 270元   104年2月13日 陳益男 270元   104年3月18日 趙一里 280元   104年4月20日 趙一里 280元   104年5月16日 趙一里 280元   104年6月15日 尤俊文 282元   104年7月14日 尤俊文 282元 5 陳昱潔 104年7月11日 趙一里 377元 6 陳佳音 104年6月13日 陳建安 620元   104年6月15日 尤俊文 348元   104年6月16日 尤俊文 66元   104年6月19日 周勝雄 336元 7 黃琪晴 104年5月22日 趙一里 830元 8 陳衍伶 104年3月18日 趙一里 280元   104年6月13日 尤俊文 282元 9 陳美蒨 104年7月2日 趙一里 280元   104年7月4日 趙一里 280元 10 曹詩友 104年7月7日 周勝雄 270元  總   計    9,221元